【裁判字號】    95,訴,427
【裁判日期】    950713
【裁判案由】    確認通行權存在
【裁判全文】
臺灣臺南地方法院民事判決               95年度訴字第427號
原      告  甲○○
訴訟代理人  何永福律師
複代理人    丁○○
被      告  乙○○
            丙○○
上當事人間請求確認通行權事件，經本院於民國95年6月29日言
詞辯論終結，判決如下：
    主    文
確認原告就被告所共有，坐落台南縣歸仁鄉○○段第一０三八地
號土地有通行權存在。被告應將如附圖所示編號Ａ部分，面積三
點二六平方公尺菜瓜棚、Ｂ部分，面積十點七四平方公尺車庫、
及Ｅ部分，面積十點一七平方公尺之菜園拆除，並不得在上述通
路上營建或為其他妨害原告通行之行為，並同意原告在上述通路
上為鋪設柏油，埋設管線及排水之行為。
訴訟費用由被告負擔。
    事實及理由
一、本件被告乙○○、丙○○經合法通知，未於言詞辯論期日到
    場，核無民事訴訟法第386條所列各款情形，爰依原告之聲
    請，由其一造辯論而為判決。
二、原告起訴主張：
(一)坐落台南縣歸仁鄉○○段第1032、1033、1034、1035及1036
    地號等5筆土地全部為原告所有，被告二人所共有之同段第
    1038地號土地與原告所有系爭土地相銜接，茲因原告所有之
    上述5筆土地係屬袋地，與公路無適宜之聯絡，必須經由被
    告土地始能通達文化街對外與道路聯絡，鈞院93年度訴字第
    682號判決亦肯認原告之上述主張，原告爰依民法第786條、
    第787條、第788條規定，自得訴請確認原告就被告所共有之
    1038地號土地有通行權，及請求被告應將土地上之菜瓜棚、
    車庫、菜園拆除，並不得在上述通路上營建或為其他妨害原
    告通行之行為，及同意原告在上述通路上為鋪設柏油，埋設
    管線及排水之行為。為此提起本件訴訟，並聲明：如主文所
    示。
三、被告乙○○、丙○○未於言詞辯論期日到場，亦未提出書狀
    為聲明、陳述。
四、查原告主張坐落台南縣歸仁鄉○○段第1032、1033、1034、
    1035及1036地號等5筆土地全部為原告所有，另同段第1038
    地號土地為被告二人所共有，並與原告所有前揭5筆土地相
    鄰，而原告之前揭5筆土地與公路無適宜之聯絡，成為袋地
    等情，業據原告提出地籍圖謄本1紙、土地登記謄本6紙為證
    ，且經本院會同台南縣歸仁地政事務所人員及原告勘驗現場
    ，並製有勘驗筆錄附卷可憑，上開事實堪信為真實。則原告
    主張伊所有之文化段第1032至1036地號等5筆土地為袋地，
    尚可採信。按土地因與公路無適宜之聯絡，致不能為通常使
    用者，土地所有人得通行周圍地以至公路。但對於通行因此
    所受之損害，應支付價金。前項情形，有通行權人應於通行
    必要之範圍內，擇其周圍地損害最少之處所及方法為之。民
    法第787條定有明文。茲系爭土地既屬袋地，原告請求通行
    周圍土地以至公路，於法尚非不合。本件原告請求通行被告
    所共有之1038地號土地，是否有據，自應審酌此一通行方法
    是否為對於周圍地損害最少之處所及方法。查依本院勘驗現
    場所知，原告所有之袋地，東側經由1038地號土地通往文化
    12街，西側經由1024地號土地與民生北街相接，南側1066、
    1067地號土地則為文化街，北鄰1099地號土地之北側則闢有
    道路，而經地政人員於勘驗時當場以電腦計算原告之袋地與
    周圍道路之長度，其中東側1038地號土地長度為43.73至45.
    89公尺，西側1024地號土地長度為43.81至43.85公尺，南側
    部分，由1032地號土地西南至1064地號土地西南角即1066地
    號土地北邊長度為126公尺，北側部分，由1038地號土地西
    北角至1009地號土地西北角長為183.3公尺，由上可知，原
    告之系爭土地，欲對外通行，選擇經由東側通行1038地號土
    地與文化12街銜接，及由西通行1024地號土地與民生北街相
    通，所需通行之土地距離最短，其損害亦相對較少。
五、次查，原告前曾起訴請求確認伊就訴外人謝明山等人所有之
    文化段1024地號土地有通行權存在，經本院93年度訴字第68
    2號判決以：「1021、1024及1025號土地現以圍牆圍繞經營
    至善國際幼兒學校，1025號土地上興建有二層樓磚造房屋做
    為教室使用，1024號土地設置有沙坑、牛車等景觀物體為學
    校遊樂區，1024號土地鄰1035號土地部分之圍牆係以鐵欄杆
    為界，延伸至西側鄰民生北街部分亦設置鐵欄杆與道路隔離
    ，1024號土地部分則種植有榕樹及設置溜滑梯與1024號土地
    整體規劃為學校遊樂區。」「原告主張通行之系爭1024號、
    面積349.96平方公尺土地，依上開勘驗現狀及附圖地籍圖所
    示，固可連接1023號土地至至善國際幼兒學校大門而至民生
    北街，惟1024號土地係被告現所經營之至善國際幼兒學校之
    校園一部分，且東西貫穿被告所有同段1021、1025號整體使
    用之土地，原告所主張之上開通行方式，非但使被告所有之
    土地被切割無法整體規劃使用，且影響學校之安全管理及破
    壞校園之既有秩序，且需通行之長度達44公尺，面積有349.
    96平方公尺，若以目前公告現值每平方公尺10,700元計算，
    則為使原告通行，被告將損失公告現值約300餘萬元之土地
    ，顯然已逾必要原則。」「綜上，本件原告所有之系爭1035
    號等5筆土地固係袋地，然依周圍地之使用現況，及應擇對
    周圍地損害最小之處所之要件，應由原告通行東側之1038號
    土地通達文化街12街72巷，最為適宜，是對周圍地損害最少
    之處所。」據以駁回原告於該訴之請求。此有原告所提本院
    93年度訴字第682號民事判決附卷可按。是西側1024地號土
    地因由訴外人謝明山等人經營至善幼稚園，成為園區之一部
    分，若准予通行，將使園區分為二半，而不利於謝明山等人
    幼稚園之經營。反之，東側之系爭1038地號土地其土地使用
    分區○道路用地，現土地上則作為菜瓜棚、車庫、菜園之用
    ，此有原告所提之台南縣歸仁鄉都市土地分區使用證明書1
    紙，及台南縣歸仁地政事務所土地複丈成果圖可憑，是原告
    若通行系爭1038地號土地，至多使土地所有人失去車庫、菜
    瓜棚、菜園之使用，其相較於通行西側之1024地號土地，對
    於所有權人之損害較少。何況系爭1038地號土地西側種菜，
    東側靠近907地號土地則鋪設柏油路，此經本院勘驗現場，
    並勘驗筆錄為據，是以系爭1038地號土地部分既已鋪設柏油
    路以供通行，則原告請求通行該土地，即不違1038地號土地
    之本來用途，對於所有人之損害更形減少。
六、綜上所述，原告主張本件通行系爭1038地號土地始為對周圍
    地損害最少之處所，洵堪可採。次查，系爭1038號土地東側
    邊長8.824公尺，西側邊長則為8.158公尺 (5.668+2.49=8.
    158)，此亦有台南縣歸仁地政事務所95年6月13日所測量字
    第0950005552函附之地籍圖為證，然該地籍圖所測量之東側
    及西側長度呈曲斜，故若垂直測其寬度，其實際寬度應低於
    8.158公尺，而本院勘驗現場時得知1038地號土地為8公尺計
    劃道路，另東側文化12街亦屬8公尺道路，再由原告所提地
    籍圖可見1024、1035、1038至文化12街由西至東一體相接，
    可知1038之南北垂直之實際寬度應為8公尺。原告請求通行
    1038地號土地，雖為對周圍地損害最少之處所，然原告請求
    通行之道路寬度達8公尺，則應審酌此一請求是否為通行必
    要之範圍。按基地應與建築線相連接，其連接部份之最小長
    度應在二公尺以上。基地內私設通路之寬度不得小於左列標
    準：一長度未滿十公尺者為二公尺。二長度在十公尺以上未
    滿二十公尺者為三公尺。三長度大於二十公尺為五公尺。四
    基地內以私設通路為進出道路之建築物總樓地板面積合計在
    一、○○○平方公尺以上者，通路寬度為六公尺。建築技術
    規則建築設計施工編第2條第1項定有明文。查原告所有之土
    地，除1035地號外，其餘1032、1033、1034、1036地號土地
    均屬住宅區，此有原告所提台南縣歸仁鄉都市土地分區使用
    證明書為證。原告主張伊所有1032等4筆土地是住宅區，目
    前計畫蓋房子，因未判決確認通行權無法建築，非不可採。
    又1035地號土地南側之三筆土地即1032、1033、1034地號土
    地面積分別為177.32、306.4、248.06，合計為面積為511
    .78 平方公尺，另北側1036地號土地面積為1,068.18平方公
    尺，此參原告所提土地登記謄本即明。以原告所有供建築之
    土地面積非少，若原告確欲以伊土地興建總樓地板面積達
    1,000公尺以上之建築物，非無可能，則依建築技術規則建
    築設計施工編第2條之規定，非保留6公尺寬之通路無法完成
    。惟系爭1038地號土地寬8公尺，若扣除建築所需之6公尺，
    僅餘2公尺寬度，已難再作其他用途，且參1038地號土地本
    即規劃為道路用地，已如前述，若全部均供通行，亦不違該
    土地之分區使用。加以通行權人對於通行所受之損害應支付
    償金，此為民法第787條所明定，而本件若准原告通行1038
    地號全部土地，則原告於被告請求時，需支付之償金較高；
    反之，若僅准通行部分土地，則被告將來可獲之償金相對較
    少，且其餘未通行之土地因面積過小，亦已難以適當利用，
    故對被告而言未必有利。本院參酌上開情狀，認原告請求通
    行1038地號全部土地，應予准許。
七、從而，原告本於袋地通行權之法律關係，請求確認伊就被告
    所共有，坐落台南縣歸仁鄉○○段第1038地號土地有通行權
    存在，應予准許。又按土地所有人非通過他人之土地，不能
    安設電線、水管、煤氣管或其他筒管，或雖能安設而需費過
    鉅者，得通過他人土地之上下而安設之。有通行權人，於必
    要時，得開設道路。民法第786條第1項前段、第788條前段
    分別定有明文。再按袋地通行權乃袋地所有權人之權能，而
    通行之忍受義務，為周圍地所有人之法律上負擔，袋地通行
    權訴訟其訴之標的，為鄰地通行之忍受，其有妨害者，得除
    去其妨害。查系爭1038地號土地上有菜瓜棚、車庫、菜園等
    ，此有複丈成果圖為據，而被告既未到庭爭執，則該菜瓜棚
    、車庫、菜園可信為屬被告所有，原告既有通行系爭1038地
    號土地之權，則伊依通行權所生之排除侵害請求權，一併訴
    請被告拆除系爭1038地號土地上之菜瓜棚、車庫、菜園，及
    被告二人不得為營建或其他妨害原告通行之行為，併請求被
    告同意原告於系爭1038地號土地上鋪設柏油、埋設管線及排
    水之行為，既於法有據，參以被告經合法通知，均未於言詞
    辯論期日到場爭辯，亦未提出書狀供本院審酌，則原告此部
    分之主張，亦應採認。
八、綜此，原告請求確認伊就被告所共有，坐落台南縣歸仁鄉○
    ○段第1038地號土地有通行權存在。及被告應將如附圖所示
    編號Ａ部分，面積3.26平方公尺菜瓜棚、Ｂ部分，面積10.7
    4平方公尺車庫、及Ｅ部分，面積10.17平方公尺之菜園拆除
    ，並不得在上述通路上營建或為其他妨害原告通行之行為，
    並同意原告在上述通路上為鋪設柏油，埋設管線及排水之行
    為，均應予准許。
九、據上論結，本件原告之訴為有理由，依民事訴訟法385條第1
    項前段、第85條第1項前段、第78條，判決如主文。
中    華    民    國    95    年    7     月    13    日
                  民事第四庭    法    官  林富郎
以上正本係照原本作成
如對本判決上訴，須於判決送達後20日內向本院提出上訴狀
中    華    民    國    95    年    7     月    13    日
                                書記官  卓春成

司法院資訊處製作；財團法人民間司法改革基金會備份。
